臺灣臺中地方法院民事判決　九十年度簡上字第四三○號
　　上 　訴 　人　乙○○
　　被 上　訴 人　億圓有限公司
　　兼法定代理人　甲○○
　　被 上　訴 人　丁○○
　　　　　　　　　戊○○
　　　　　 　　　 己○○
　　　　　 　　　 丙○○
右當事人間請求損害賠償事件，上訴人對於中華民國九十年九月七日本院豐原簡易庭
九十年度豐簡字第三九四號第一審判決提起上訴，本院判決如左：
    主    文
上訴駁回。
第二審訴訟費用由上訴人負擔。
    事    實
甲、上訴人方面：
  一、聲明：
（一）原判決廢棄。
（二）被上訴人應連帶給付上訴人新臺幣（下同）一十九萬一千五百五十元及自起訴
      狀繕本送達翌日起至清償日止，按年息百分之五計算之利息。
（三）願供擔保請准宣告假執行。
  二、陳述：除與原判決記載相同者，玆引用之外，補稱：
　　　上訴人執有被上訴人億圓有限公司所簽發，票號ＮＹＡ0000000號，發
    　票日為民國八十九年十二月二十五日，面額為一十九萬一千五百五十元之支票
　　　乙紙，屆期未獲付款，始發現被上訴人億圓有限公司已於九十年一月二十九日
　　　辦理解散登記在案，惟並未依法辦理清算程序。原審先認定「被告（即被上訴
      人）億圓公司既有委託會計師清算資產」，復認定「被告億圓公司既未依法定
      清算程序進行清算」，顯自相矛盾，且被上訴人委託會計師處理稅款繳交事宜
      ，並非委託處理清算，故原審僅憑被上訴人提出之稅金資料，率認被上訴人有
      委託會計師進行清算，不合事實。辦理清算為董事之法定職務，被上訴人全體
      既為清算人，既瞭然公司之財務狀況，能出面清算，竟未辦理清算，顯構成「
      不作為」之侵權行為，被上訴人等人於公司解散時如能及時清算，公司尚有若
      干固定資產及應收帳款可加以清算抵充上訴人之票據債權，不料被上訴人公司
      竟人去樓空，被上訴人怠於清算，造成應給付上訴人之票款退票，求償無著，
      是被上訴人之不作為侵權行為與上訴人票據債權無法受償、票款退票無著之損
      害間有相當因果關係，故被上訴人應依公司法第一百十三條準用同法第九十五
      條、同法第二十三條及民法第一百八十四條等規定，對上訴人負連帶賠償責任
      。
乙、被上訴人億圓有限公司、甲○○方面：
    被上訴人億圓有限公司、甲○○未於言詞辯論期日到場，據億圓有限公司之法定
    代理人即被上訴人甲○○於準備程序到場及提出書狀所為之聲明、陳述及證據如
    次：
  一、聲明：駁回上訴人之上訴及假執行之聲請。
  二、陳述：被上訴人億圓有限公司授權被上訴人丁○○在給付公司貨款之範圍內得
      以公司名義簽發支票，系爭支票是被上訴人丁○○代理被上訴人億圓有限公司
      及被上訴人甲○○所簽發，陸續經由訴外人張俊六、陳賜明、林世明（原名林
      祐祥）等背書轉讓取得後，再由林世明背書給上訴人。被上訴人等均不認識上
      訴人，亦不知上訴人執有系爭支票。
  三、證據：聲請訊問證人張俊六。
丙、被上訴人丁○○方面：
  一、聲明：駁回上訴人之上訴及假執行之聲請。
  二、陳述：系爭支票是被上訴人丁○○以被上訴人億圓有限公司之名義簽發給張俊
      六，當時張俊六有在公司帳冊上簽收，然事後被上訴人等均不知系爭支票已輾
      轉背書由上訴人取得，且系爭支票兌現日期亦非被上訴人等所更改。
丁、被上訴人戊○○、己○○、丙○○方面：
    被上訴人戊○○、己○○、丙○○均未於言詞辯論期日到場，亦未提出書狀，作
    何聲明或陳述。
    理    由
一、被上訴人億圓有限公司、甲○○、戊○○、己○○、丙○○等均經合法通知，未
    於言詞辯論期日到場，核無民事訴訟法第三百八十六條所列各款情形，爰依上訴
    人聲請，由其一造辯論而為判決，合先敘明。
二、本件上訴人起訴主張伊執有被上訴人億圓有限公司所簽發，票號ＮＹＡ0000
    000號，發票日為八十九年十二月二十五日，面額為一十九萬一千五百五十元
    之支票乙紙，嗣經提示該支票，而於九十年二月十五日退票，上訴人乃向經濟部
    工業局中部辦公室調閱被上訴人億圓有限公司之變更登記卡，始發現該公司早已
    於九十年一月二十九日辦理解散登記在案，惟解散之公司應行清算，被上訴人億
    圓有限公司既為有限公司之組織，應以全體股東為清算人，被上訴人甲○○代表
    公司簽發支票，理應知曉尚有系爭支票為上訴人所執有，並應給付上訴人票款，
    而其餘股東對被上訴人億圓有限公司所使用並簽發之支票是否清償，更應本於監
    察人之監察權之行使，詳細核對公司之支票是否完全收回或清償應負之債務，是
    被上訴人甲○○身為法定清算人之一，竟未據實造具相關財物表冊，顯是故意拒
    償債務；而被上訴人戊○○、己○○、丁○○、丙○○等人故意不察或過失疏未
    詳細查核相關表冊，未能清償上訴人所持有被上訴人億圓有限公司之系爭支票票
    款，造成上訴人之損害。又清算人應於就任後十五日內，將其姓名、住、居所及
    就任日期向法院聲報，而被上訴人億圓有限公司於九十年一月二十九日經核准解
    散登記後，迄至上訴人起訴之日即九十年六月四日，早已逾十五日之聲報期限，
    足證被上訴人等確未依法進行清算程序，致使上訴人收取票據債權無望，已足生
    損害於上訴人之票據權利，被上訴人等均有可歸責事由，應負共同侵權行為之責
    等情，爰依民法第一百八十四條第一項及公司法第二十三條、第一百十三條準用
    同法第九十五條等規定，請求被上訴人應連帶給付上訴人一十九萬一千五百五十
    元，及自起訴狀繕本送達翌日起至清償日止，按年息百分之五計算之利息。
三、被上訴人億圓有限公司及甲○○則以系爭支票是被上訴人億圓有限公司授權被上
    訴人丁○○在給付公司貨款之範圍內得以公司名義所簽發，陸續經由訴外人張俊
    六、陳賜明、林世民等背書轉讓取得後，再由林世民背書給上訴人，被上訴人等
    均不認識上訴人，亦不知上訴人執有系爭支票，被上訴人億圓有限公司雖於九十
    年一月二十九日辦理解散登記，惟並非惡性倒閉，伊於辦理解散登記前，自信對
    第三人已無任何債權債務關係，又被上訴人甲○○雖未依法向法院聲報，亦僅係
    違反公司法之規定，且辦理清算應向法院聲報之規定，非一般人所能知悉，上訴
    人以被上訴人未向法院聲報清算結果，而謂被上訴人具有惡意，並不足採等語，
    資為抗辯；被上訴人丁○○則以系爭支票是被上訴人丁○○以被上訴人億圓有限
    公司之名義簽發給張俊六，當時張俊六有在公司帳冊上簽收，然事後被上訴人等
    均不知系爭支票已輾轉背書由上訴人取得，且系爭支票兌現日期亦非被上訴人等
    所更改等以置辯；被上訴人戊○○未於言詞辯論期日到庭，惟據其於第一審之聲
    明陳述則以伊是收到法院通知才知有此事等語資為抗辯；被上訴人己○○、丙○○則均未於言詞辯論期日到庭，亦未提出書狀作何聲明或陳述。
四、查上訴人主張系爭支票係林世明向上訴人借錢調現，屆期經上訴人提示竟遭退票
    ，及被上訴人戊○○、己○○、丁○○、丙○○均為被上訴人億圓有限公司股東
    ，億圓有限公司已於九十年一月二十九日辦理解散登記在案，被上訴人億圓有限
    公司未依法定程序辦理清算等事實，業經上訴人於第一審提出之系爭支票、退票
    理由單、億圓有限公司變更登記事項卡各一件為證，並經證人林世明到庭證述屬
    實，復為被上訴人億圓有限公司、甲○○、丁○○、戊○○所不爭執，被上訴人
    己○○及丙○○二人並未到庭或提出書狀爭執，是上訴人此部分主張之事實，應
    堪採信。
五、按當事人主張有利於己之事實者，就其事實有舉證之責任，民事訴訟法第二百七
    十七條前段定有明文。次按公司負責人對於公司業務之執行，如有違反法令致他
    人受有損害時，對他人應與公司負連帶賠償之責；清算人應以善良管理人之注意
    處理職務，倘有怠忽而致公司發生損害時，應對公司負連帶賠償之責任；其有故
    意或重大過失時，並應對第三人負連帶賠償責任，固為公司法第二十三條及第九
    十五條所明定，惟公司法第二十三條之公司及其負責人之侵權行為責任，必須符
    合(1)必須是公司負責人之行為(2)必須公司負責人之行為具備侵權行為之要件（亦
    即須具備行為人主觀上有故意或過失行為人之不法行為受害人權利發生損
    害加害行為與損害間有因果關係等要件）(3)公司負責人之侵權行為必須是因執
    行業務所發生等要件始足當之，而公司法第一百十三條準用第九十五條之清算人
    對第三人之損害賠償責任，除須具備前述侵權行為之客觀要件外，其主觀要件更
    以清算人有故意或重大過失為限方屬當之。經查，系爭支票係被上訴人丁○○所
    簽發，而非被上訴人甲○○所簽發，上訴人後因輾轉背書方取得系爭支票，兩造
    彼此之間互不相識，被上訴人等迄被上訴人億圓有限公司辦理解散登記時，均不
    知上訴人執有系爭支票等情，為兩造所不爭執，上訴人於原審言詞辯論時復自承
    ：伊未與被上訴人聯絡過等語，自難僅因被上訴人億圓有限公司辦理解散登記，
    遽謂被上訴人甲○○未據實造具相關財物表冊，故意拒償債務。再被上訴人億圓
    有限公司既有委託會計師清算公司資產，亦難認被上訴人戊○○、己○○、丙○○等人有何故意不察或過失疏未詳細查核相關表冊情事。再按解散之公司，於清
    算範圍內，視為尚未解散，公司法第二十五條固定有明文，公司解散後，應進行
    清算程序，在清算完結前，法人之人格於清算範圍內，仍然存續，必須待清算完
    結後，公司之人格始得歸於消滅，不因清算人怠於進行清算程序而異，清算人應
    於清算開始及完結時，向法院聲報，否則公司之清算程序尚難認為已終結。查被
    上訴人億圓有限公司既未依法定清算程序進行清算，其清算程序自難認已終結，
    被上訴人億圓有限公司之人格於清算範圍內即尚未歸於消滅，上訴人仍可依法向
    被上訴人億圓有限公司行使票據債權。而被上訴人億圓有限公司既尚未依法辦理
    清算程序，其對於上訴人之普通債權不能受償之結果，仍屬相同，從而上訴人並
    不因此增加損害，即上訴人之普通債權不能受清償，與被上訴人怠於依法辦理清
    算程序，並無因果關係，被上訴人自不負連帶賠償責任。
六、從而，上訴人自難僅因系爭支票遭退票，及被上訴人億圓有限公司已辦理解散登
    記，即謂上訴人因被上訴人等人未依法辦理清算程序，而受有相當於系爭支票面
    額之損害。綜上所述，上訴人既未舉證證明其系爭票款債權之未能受清償，與上
    訴人之執行業務違反法令間，有何相當因果關係，復未能舉證為清算人之被上訴
    人等如何因故意或重大過失而造成上訴人如何之損害，其本於民法侵權行為與公
    司法第二十三條及第一百十三條準用第九十五條之法律關係，請求判決如聲明所
    示，為無理由，不應准許。其假執行之聲請亦失所附麗，應併予駁回。原審為上
    訴人敗訴之判決，及駁回其假執行之聲請，並無不合。上訴意旨指摘原判決不當
    ，求予廢棄改判，為無理由，應予駁回。又本件係不得上訴第三審之事件，受第
    二審判決後即告確定，而無假執行之必要，上訴人上訴聲明贅為宣告假執行之聲
    請，本院自無庸駁回其假執行之聲請，併此敘明。
七、據上論結，本件上訴為無理由，依民事訴訟法第四百三十六條之一第三項、第四
    百六十三條、第三百八十五條第一項前段、第四百四十九條第一項、第七十八條
    ，判決如主文。
中　　　華　　　民　　　國　　九十一　　年　　　一　　　月　　二十五　　日
                                臺灣臺中地方法院民事第三庭
~B審判長法　官　張瑞蘭
~B      法　官　王金洲
~B      法　官　廖慧如
右為正本係照原本作成
不得上訴
中　　　華　　　民　　　國　　九十一　　年　　　一　　　月　　二十五　　日
~B法院書記官
